ACORDAO-COMPLETO-2422952

ACÓRDÃO 9337/2020 ATA 30/2020 - PRIMEIRA CÂMARA

VISTOS, relatados e discutidos estes autos de aposentadorias de servidores da Universidade Federal do Triângulo Mineiro;
ACORDAM os Ministros do Tribunal de Contas da União, reunidos em sessão da Primeira Câmara, com fundamento no artigo 39, inciso II, da Lei 8.443/1992, ante as razões expostas pelo Relator, em:
9.1. considerar ilegais e negar os registros dos atos de aposentadoria de José Amilcar Bisinotto Barra, José Eustáquio Almeida e João Rodrigues dos Santos;
9.2. dispensar os interessados do ressarcimento das quantias indevidamente recebidas de boa-fé, consoante o disposto no Enunciado 106 da Súmula de Jurisprudência do Tribunal;
9.3. determinar à Universidade Federal do Triângulo Mineiro que:
9.3.1. se abstenha de realizar pagamentos para os atos de aposentadoria constantes deste processo, no prazo de 15 (quinze) dias, contado a partir da ciência desta deliberação, sujeitando a autoridade administrativa omissa à responsabilidade solidária, nos termos do art. 262, caput, do RITCU; ademais exclua do contracheque do interessado, José Amilcar Bisinotto Barra, a rubrica de 'VENC.BAS.COMP.ART.15 L11091/05', no valor de R$ 179,36, paga de forma irregular, tendo em vista que deveria ter sido absorvida, nos termos do art. 15, § 3º, da Lei 11.091/2005;
9.3.2. comunique o teor desta deliberação a todos os interessados, alertando-os de que os efeitos suspensivos provenientes da interposição de eventuais recursos não os eximem da devolução dos valores percebidos indevidamente, após a respectiva notificação, caso os recursos não sejam providos;
9.3.3. informe aos interessados que: 
9.3.3.1. caso manifestem interesse, podem se manter aposentados com base em outro fundamento legal e desde que cumpram os requisitos legais exigidos; ou poderão retornar à atividade para completar o requisito temporal para nova aposentadoria, a qual, obrigatoriamente, deverá fundamentar-se nas regras vigentes no momento da nova concessão;
9.3.3.2. caso não seja possível enquadrá-los em outro fundamento legal de inativação, os interessados deverão retornar à atividade para completar o requisito temporal para a aposentadoria, a qual, obrigatoriamente, deverá fundamentar-se nas regras vigentes no momento da nova concessão;
9.3.4. envie a este Tribunal, no prazo de 30 (trinta) dias, contados da ciência da decisão, os documentos comprobatórios de que os interessados tomaram ciência desta deliberação;
9.4. esclarecer à Universidade Federal do Triângulo Mineiro quanto à possibilidade de emissão de novo ato em favor de João Rodrigues dos Santos, com fundamento no art. 3º da EC 47/2005, c/c o art. 3º da EC 103/2019, caso o servidor possua o tempo ficto de atividades insalubres exercidas antes da vigência da Lei 8.112/1990, conforme informações prestadas pelo controle interno em seu parecer.

Atos de concessão de Aposentadoria.

Primeira Câmara

Universidade Federal do Triângulo Mineiro.

3. Interessados/Responsáveis:
3.1. Interessados: José Amilcar Bisinotto Barra (XXX.112.086-XX); José Eustáquio Almeida (XXX.429.806-XX); João Rodrigues dos Santos (XXX.535.896-XX).

13.1. Ministros presentes: Benjamin Zymler (na Presidência), Walton Alencar Rodrigues (Relator), Bruno Dantas e Vital do Rêgo.
13.2. Ministro-Substituto presente: Augusto Sherman Cavalcanti.

ACORDAO-COMPLETO-2482457

Acórdão 1116/2022 - Primeira Câmara

WALTON ALENCAR RODRIGUES

Adoto, como relatório, a instrução elaborada pela Sefip (peça 6) :
"INTRODUÇÃO
1.	Trata-se de atos de concessão de aposentadoria de João Rodrigues dos Santos, José Amilcar Bisinotto Barra e José Eustáquio Almeida, ex-servidores da Universidade Federal do Triângulo Mineiro.
2.	Os atos foram submetidos, para fim de registro, à apreciação do Tribunal de Contas da União (TCU) , de acordo com o art. 71, inciso III, da Constituição Federal. O cadastramento e a disponibilização ao TCU ocorreram por intermédio do Sistema de Apreciação e Registro de Atos de Admissão e Concessões, na forma dos arts. 2º, caput e incisos I a VI, e 4º, caput, da Instrução Normativa - TCU 78/2018.
EXAME TÉCNICO
Procedimentos preliminares aplicados
3.	Os procedimentos para exame, apreciação e registro de atos de pessoal encontram-se estabelecidos na Instrução Normativa TCU 78/2018 e na Resolução TCU 206/2007. Essas normas dispõem, respectivamente, em seus arts. 4º, § 2º, e 3º, § 3º que os atos de pessoal disponibilizados por meio do Sistema de Apreciação e Registro de Atos de Admissão e Concessões devem ser submetidos a crítica preliminar automatizada do próprio sistema, com base em parâmetros predefinidos.
4.	Relativamente aos atos de concessão de aposentadoria, as rotinas de crítica das informações cadastradas no Sistema de Apreciação e Registro de Atos de Admissão e Concessões foram elaboradas e validadas levando-se em conta as peculiaridades desses atos. Os itens de verificação do sistema compreendem prazos e fundamentos legais, assim como eventuais ocorrências de acumulação. Trata-se de verificações mais abrangentes, minuciosas e precisas do que aquelas que podem ser realizadas por mãos humanas, proporcionando um nível de segurança ainda maior.
5.	Além da crítica automatizada, há verificação humana adicional no caso de haver alertas do sistema ou informações não formatadas, como esclarecimentos do gestor ou do controle interno.
6.	Na ocorrência de períodos de tempo relativos à contagem ponderada decorrente do exercício de atividade insalubre, as rotinas incluem a verificação do atendimento dos requisitos estabelecidos nos Acórdãos 2.008/2006 e 911/2014, ambos do Plenário. Constatado o não atendimento, tais períodos são automaticamente excluídos da contagem do tempo. 
7.	Também são excluídos da contagem outros períodos de tempo cujo cômputo a jurisprudência do TCU entende, a princípio, ser irregular. São exemplos os períodos de tempo rural, aluno aprendiz, estágio, residência médica, exercício da advocacia e aqueles obtidos por justificação judicial. Trata-se de vedações para as quais a jurisprudência do TCU também prevê exceções, mas, nesses casos, a verificação do atendimento dos requisitos exige-se a apresentação de documentação comprobatória.  Portanto, na ocorrência de qualquer desses períodos, são eles excluídos da contagem.
8.	As críticas também consideram os registros do Sistema Integrado de Administração de Recursos Humanos (Siape) . O Siape disponibiliza informações atualizadas sobre as parcelas que integram os proventos, diferentemente, portanto, do Sistema de Apreciação e Registro de Atos de Admissão e Concessões, que informa as parcelas no momento do registro do ato.
9.	Essa confrontação com o Siape provê uma visão atual e verdadeira da situação, o que permite descaracterizar irregularidades e inconsistências que, embora constantes do Sistema de Apreciação e Registro de Atos de Admissão e Concessões, já foram corrigidas.
Exame das constatações
10.	Por intermédio das supracitadas análises realizadas por esta Unidade Técnica nos atos de concessão de aposentadoria de João Rodrigues dos Santos, José Amilcar Bisinotto Barra e José Eustáquio Almeida, constatou-se que foram computados tempo de serviço insalubre substanciais e posteriores à edição da Lei 8.112/1990 em todos os 3 atos, o que enseja a ilegalidade dos respectivos atos ora analisados por desobediência aos Acórdãos 2.008/2006 e 911/2014 acima referenciados do Plenário do TCU. Ademais, há irregularidade no recebimento da rubrica de 'VENC.BAS.COMP.ART.15 L11091/05' no valor de R$ 179,36, no caso do inativo José Amilcar Bisinotto Barra, vez que esta deveria ter sido absorvida, nos termos do art. 15 e seus parágrafos da Lei 11.091/2005.
CONCLUSÃO
11.	Em razão do exposto e tendo em vista as análises realizadas nos atos de concessão de aposentadoria de João Rodrigues dos Santos, Jose Amilcar Bisinotto Barra e Jose Eustaquio Almeida, esta Unidade Técnica considera que os atos em tela devem ser julgados ilegais e negado os seus respectivos registros por esta Egrégia Corte, em face do cômputo de tempo de serviço ponderado insalubre em desobediência aos Acórdãos 2.008/2006 e 911/2014, ambos do Plenário; bem como, pelo recebimento irregular da rubrica de 'VENC.BAS.COMP.ART.15 L11091/05' no valor de R$ 179,36, no caso do inativo José Amilcar Bisinotto Barra, vez que esta deveria ter sido absorvida, nos termos do art. 15 e seus parágrafos da Lei 11.091/2005.
PROPOSTA DE ENCAMINHAMENTO
12.	Ante o exposto, com fundamento nos arts. 71, inciso III, da Constituição Federal, 1º, inciso V, e 39, incisos I e II, da Lei 8.443/1992 e 260, § 1º, do Regimento Interno do Tribunal de Contas da União, propõe-se:
	a) considerar ILEGAIS e NEGAR os registros dos atos de aposentadoria de João Rodrigues dos Santos (CPF: XXX.535.896-XX) , José Amilcar Bisinotto Barra (CPF: XXX.112.086-XX) e José Eustáquio Almeida (CPF: XXX.429.806-XX) ;
	b) determinar à Universidade Federal do Triângulo Mineiro que:
b.1) abstenha de realizar pagamentos para os atos ora apreciados pela ilegalidade, no prazo 15 (quinze) dias, contados a partir da ciência desta deliberação, sujeitando-se a autoridade administrativa omissa à responsabilidade solidária, nos termos do art. 262, caput, do Regimento Interno do TCU; ademais, exclua do contracheque do interessado, José Amilcar Bisinotto Barra, a rubrica de 'VENC.BAS.COMP.ART.15 L11091/05' no valor de R$ 179,36 paga de forma irregular, vez que esta deveria ter sido absorvida, nos termos do art. 15 e seus parágrafos da Lei 11.091/2005;
b.2) informe aos interessados: 
b.2.1) o teor do Acórdão que vier a ser prolatado, encaminhando ao TCU, no prazo de trinta dias, comprovante da data de ciência pela interessada, nos termos do art. 4º, § 3º, da Resolução - TCU 170/2004;
b.2.2) caso manifestem interesse, podem se manter aposentados com base em outro fundamento legal e desde que cumpram os requisitos legais exigidos; ou poderão retornar à atividade para completar o requisito temporal para nova aposentadoria ¿ a qual, obrigatoriamente, deverá fundamentar-se nas regras vigentes no momento da nova concessão;
b.2.3) caso não seja possível enquadrar em outro fundamento legal de inativação, os interessados deverão retornar à atividade para completar o requisito temporal para a aposentadoria ¿ a qual, obrigatoriamente, deverá fundamentar-se nas regras vigentes no momento da nova concessão."
O MPTCU manifestou-se nos seguintes termos (peça 8) :
"Trata-se de processo consolidado com três atos de aposentadoria em favor de servidores da Universidade Federal do Triângulo Mineiro, cujos atos receberam proposta de ilegalidade do controle interno e da Secretaria de Fiscalização de Pessoal, em razão da utilização, em todas as concessões, de tempos fictos de atividades insalubres exercidas após a edição da Lei 8.112/1990, contrariando o entendimento firmado pelo Acórdão 2008/2006-TCU-Plenário e, no caso de José Amilcar Bisinotto Barra (peça 2) , também em face do recebimento irregular da parcela 'VENC.BAS.COMP.ART.15 L11091/05'.
Quanto ao ato de João Rodrigues dos Santos (peça 4) , aposentado com fundamento no art. 3º da EC 47/2005, o formulário Sisac indica que o interessado possui os seguintes tempos de serviço:
	Discriminação Tempo de Serviço e Averbações
	Tempo

	Tempo de serviço no órgão (excluir as licenças) 
	32a 02m 00d

	Público, prestado em órgão estadual ou do DF
	00a 02m 02d

	TOTAL
	32a 04m 02d

O controle interno esclarece que, além do tempo ficto indevido, o interessado conta o total de 2 anos, 9 meses e 2 dias de tempo ficto de atividades insalubres exercidas anteriormente à edição do RJU, conforme o seguinte excerto do parecer:
 (...) Com relação ao tempo anterior a 12/12/90, convertido em insalubre (2a 9m 2d) , ressaltamos que o processo deverá ser revisto para adequação às exigências da ON SEGEP/MPOG nº 15/2013. (...) 
Com o aproveitamento desse período para fins de aposentadoria, ele passa a contar 35 anos, 1 mês e 4 dias de tempo de serviço.
Embora não tenha, na data de vigência da concessão, em 23/8/2011, completado 95 pontos, na soma da idade (59) com o tempo de contribuição (35) , o fato é que, alguns meses após a concessão, em 12/4/2012, ao completar 60 anos de idade, implementou todos os requisitos para inativação pelo art. 3º da EC 47/2005.
A Emenda Constitucional 103/2019 dispõe, em seu art. 3º, que a aposentadoria dos servidores, com base na legislação anterior, será assegurada a qualquer tempo, desde que cumpridos os requisitos para obtenção desse benefício até a entrada em vigor da supracitada emenda:
Art. 3º A concessão de aposentadoria ao servidor público federal vinculado a regime próprio de previdência social e ao segurado do Regime Geral de Previdência Social e de pensão por morte aos respectivos dependentes será assegurada, a qualquer tempo, desde que tenham sido cumpridos os requisitos para obtenção desses benefícios até a data de entrada em vigor desta Emenda Constitucional, observados os critérios da legislação vigente na data em que foram atendidos os requisitos para a concessão da aposentadoria ou da pensão por morte.
No caso concreto, o interessado completou todos os requisitos para inativação pelo art. 3º da EC 47/2005, antes da entrada em vigor da EC 103/2019.
Portanto, há viabilidade de outra concessão com fundamento no art. 3º da EC 47/2005, c/c o art. 3º da EC 103/2019, após a exclusão dos tempos fictos irregulares, com data de vigência posterior à de publicação da EC 103/2019.
O ato em apreço foi encaminhado pelo controle interno em 29/9/2015, de modo que não houve o decurso do prazo de cinco anos previsto pelo Supremo Tribunal Federal, no âmbito do RE 636.553, para a apreciação de atos de natureza complexa, por parte do Tribunal de Contas da União. Em situação similar, encontram-se os demais atos, remetidos em 25/2/2016 (peça 2) e em 2/10/2015 (peça 3) .
Ante o exposto, o Ministério Público de Contas manifesta-se, no mérito, de acordo com a proposta da Secretaria de Fiscalização de Pessoal e sugere esclarecer à Universidade Federal do Triângulo Mineiro quanto à possibilidade de emissão de novo ato em favor de João Rodrigues dos Santos (peça 4) , com fundamento no art. 3º da EC 47/2005, c/c o art. 3º da EC 103/2019, caso o servidor possua o tempo ficto de atividades insalubres exercidas antes da vigência do RJU, conforme informações prestadas pelo controle interno em seu parecer."
É o relatório.

não há

Procurador Júlio Marcelo de Oliveira.

ATOS DE APOSENTADORIA. UNIVERSIDADE FEDERAL DO TRIÂNGULO MINEIRO. TEMPOS FICTOS DE ATIVIDADES INSALUBRES POSTERIORES À EDIÇÃO DA LEI 8.112/1990. RUBRICA EM DESACORDO COM O DISPOSTO NO ART. 15, § 3º, DA LEI 11.091/2005. ILEGALIDADE. DETERMINAÇÃO. CIÊNCIA. ESCLARECIMENTO.

APOSENTADORIA (APOS)

Secretaria de Fiscalização de Pessoal (SEFIP).

Trata-se de atos de concessão de aposentadoria de João Rodrigues dos Santos, José Amilcar Bisinotto Barra e José Eustáquio Almeida, ex-servidores da Universidade Federal do Triângulo Mineiro.
Os respectivos atos foram remetidos ao Tribunal em 29/9/2015, 25/2/2016 e 2/10/2015.
A Secretaria de Fiscalização de Pessoal, em concordância com o parecer do controle interno, propõe que os atos sejam julgados ilegais em razão de, em todos os três, constarem tempos fictos de atividades insalubres exercidas após a edição da Lei 8.112/1990, o que contraria o entendimento firmado pelo Acórdão 2008/2006-TCU-Plenário.
No caso do ato de José Amilcar Bisinotto Barra, há ocorrência de irregularidade adicional, referente ao recebimento da parcela 'VENC.BAS.COMP.ART.15 L11091/05', que deveria ter sido absorvida por ocasião da reorganização ou reestruturação da carreira ou tabela remuneratória, conforme estabelece o art. 15, § 3º, da Lei 11.091/2005.
 O MPTCU concorda com o encaminhamento proposto pela Sefip, mas ressalva que, no caso de João Rodrigues dos Santos, o interessado, conforme apontado no parecer do controle interno, contava com 2 anos, 9 meses e 2 dias de tempo ficto de atividades insalubres exercidas anteriormente à edição da Lei 8.112/1990 e, assim, ele passaria a contar com 35 anos, 1 mês e 4 dias de tempo de serviço.
Ademais, o MPTCU argumenta que, embora João Rodrigues dos Santos não tivesse completado 95 pontos, na soma de sua idade (59) com o tempo de contribuição (35) , na data da vigência da concessão, em 23/8/2011, poucos meses depois, em 12/4/2012, completou 60 anos e implementou todos os requisitos para a inativação, nos termos do art. 3º da EC 47/2005.
Assim, o MPTCU conclui que, nesse caso, existe a viabilidade de outra concessão para o interessado, com base no art. 3º da EC 47/2005, c/c o art. 3º da EC 103/2019, após a exclusão dos tempos fictos irregulares e propõe esclarecer ao órgão de origem sobre a possibilidade de emissão de novo ato em favor de João Rodrigues dos Santos, caso o servidor possua tempo ficto de atividades insalubres exercidas antes da vigência da Lei 8.112/1990, conforme consta do parecer do controle interno.
Feita a apresentação, passo a decidir.
Concordo com a proposta de aperfeiçoamento elaborada pelo MPTCU à proposta formulada pela Sefip.
Nos casos de José Amilcar Bisinotto Barra e José Eustáquio Almeida, os tempos fictos de atividades insalubres computados para as concessões de suas aposentadorias ferem frontalmente o entendimento firmado pelo Acórdão 2008/2006-TCU-Plenário, de minha relatoria:
"9.1.1. o servidor público que exerceu, como celetista, no serviço público, atividades insalubres, penosas e perigosas, no período anterior à vigência da Lei 8.112/1990, tem direito à contagem especial de tempo de serviço para efeito de aposentadoria; todavia, para o período posterior ao advento da Lei 8.112/1990, é necessária a regulamentação do art. 40, § 4º, da Constituição Federal, que definirá os critérios e requisitos para a respectiva aposentadoria;"
Adicionalmente, o ato de José Amilcar Bisinotto Barra contém parcela que já deveria ter sido absorvida em atenção ao que dispôs o art. 15, § 3º, da Lei 11.091/2005.
O ato de João Rodrigues dos Santos, conforme enviado ao Tribunal, também deve ser julgado ilegal porque comporta parcelas relativas a tempos fictos de atividades insalubres exercidas após a edição da Lei 8.112/1990.
Entretanto, novo ato emitido pelo órgão de origem pode vir a prosperar considerando o tempo de atividades insalubres exercidas anteriormente à edição da Lei 8.112/1990 e valendo-se da prerrogativa conferida pela EC 103/2019 que dispôs, em seu art. 3º, que a aposentadoria dos servidores, com base na legislação anterior estaria assegurada a qualquer tempo, desde que cumpridos os requisitos para obtenção do benefício até a data da sua entrada em vigor.
Conforme bem anotado pelo MPTCU, o interessado implementou as condições necessárias à aposentadoria em 12/4/2012, antes da vigência da EC 103/2019.
Feitas essas considerações, voto por que o Tribunal de Contas da União aprove o acórdão que ora submeto à apreciação deste colegiado.
TCU, Sala das Sessões Ministro Luciano Brandão Alves de Souza, em 1 de setembro de 2020.
WALTON ALENCAR RODRIGUES 
Relator